【裁判字號】    89,訴,453
【裁判日期】    890629
【裁判案由】    分割共有物
【裁判全文】
臺灣臺南地方法院民事判決  八十九年度訴字第四五三號
    原      告  丙○○
    被      告  甲○○
                乙○○
右當事人間請求分割共有物事件，本院判決如左：
    主    文
兩造共有之坐落台南縣學甲鎮○○段一一三一地號、地目建、面積零點零壹捌貳零陸
公頃；同段一一三二地號、地目建、面積零點零零陸伍柒公頃土地，應合併分割如附
圖所示：Ａ部分面積零點零壹貳參捌捌公頃分歸被告甲○○、乙○○取得，按應有部
分各二分之一保持共有；Ｂ部分面積零點零零伍捌壹捌公頃及Ｃ部分面積零點零零陸
伍柒零公頃分歸原告取得。
訴訟費用由被告甲○○、乙○○各負擔四分之一，餘由原告負擔。
    事    實
甲、原告方面：
    一、聲明：請求判決如主文所示。
    二、陳述：
        （一）坐落台南縣學甲鎮○○段一一三一地號、地目建、面積０點０一八二
              ０六公頃；同段一一三二地號、地目建、面積０點００六五七０公頃
              之土地（下稱系爭土地），為兩造所共有，原告應有部分二分之一，
              被告甲○○、乙○○應有部分各四分之一，因兩造間並無約定不分割
              之期限，系爭土地亦無因物之使用目的不能分割之情形，惟因無法協
              議分割，為此依法提起本訴。
        （二）為增進土地之經濟效用，請求准予合併分割如附圖所示：Ａ部分面積
              ０點０一二三八八公頃分歸被告甲○○、乙○○取得，按應有部分各
              二分之一保持共有；Ｂ部分面積０點００五八一八公頃及Ｃ部分面積
              ０點００六五七０公頃分歸原告取得，以增進土地之利用。
    三、證據：提出土地登記簿謄本二件，地籍圖一件。
乙、被告方面：
    壹、被告甲○○部分：
        一、聲明：請求判決駁回原告之訴。
        二、陳述：系爭土地上之建物係伊所有且目前使用中，無論採何方案，伊都
            須拆屋，但伊希望分得附圖所示之Ｂ部分及Ｃ部分，並願和被告乙○○
            保持共有。
    貳、被告乙○○未於言詞辯論期日到場，亦未提出任何書狀作何聲明及陳述。
丙、本院依職權履勘系爭土地，並囑託台南縣佳里地政事務所依原告所提出之分割方
    案製作複丈成果圖。
    理      由
一、本件被告乙○○未於言詞辯論期日到場，核無民事訴訟法第三百八十六條各款所
    列情形，爰依原告聲請，由其一造辯論而為判決。
二、本件原告主張：坐落台南縣學甲鎮○○段一一三一地號、地目建、面積０點０一
    八二０六公頃；同段一一三二地號、地目建、面積０點００六五七０公頃之土地
    ，為兩造所共有，原告應有部分二分之一，被告甲○○、乙○○應有部分各四分
    之一，因兩造間並無約定不分割之期限，系爭土地亦無因物之使用目的不能分割
    之情形，惟因無法協議分割，為此依法提起本訴，請求裁判分割等情，業據其提
    出與所述相符之土地登記簿謄本二件為證，並為被告所不爭執，應堪信原告之主
    張為真實。
三、按共有人得隨時請求分割共有物，但因物之使用目的不能分割或契約定有不可分
    割之期限者，不在此限；又共有物之分割，依共有人協議之方法行之，分割方法
    不能協議者，法院得依任何共有人之聲請，以原物分配於各共有人，民法第八百
    二十三條第一項、第八百二十四條第一項第一款分別定有明文。經查坐落台南縣
    學甲鎮○○段一一三一地號、面積０點０一八二０六公頃；同段一一三二地號、
    面積０點００六五七０公頃之土地，為兩造所共有，各人應有部份如土地登記簿
    謄本所載，其地目為建，有土地登記簿謄本附卷可稽，兩造間並無不為分割之約
    定，依其使用目的，亦無不能分割之情形，兩造復無法協議分割，則原告依前揭
    法條之規定，訴請判決分割，於法洵無不合。又查系爭二筆土地相連，其共有人
    均相同，各共有就各筆土地之應有部分亦均相同，並無將來分割後，各分別共有
    人無法以其應有部分互相移轉，而取得單獨所有權之問題，且兩造對於系爭二筆
    土地合併分割使用亦均不爭執，為便利土地之利用及社會經濟利益，原告求請求
    合併分割，應予准許，以使地盡其利。
四、再按共有物之分割，應由法院依民法第八百二十四條命為適當之分配，不受當事
    人主張之拘束。又分割共有物時，法院應參酌當事人之聲明、共有物之性質、經
    濟效用及全體共有人之利益等因素公平為之。經查：系爭土地地形完整，南側面
    臨道路，路寬六米，又系爭土地除東邊有部分空地作為通路外，其西邊有前後二
    棟數十年之磚造房屋，現係被告甲○○居住使用中等情，業經本院會同台南縣佳
    里地政事務所勘測現場屬實，有現場附圖在卷可憑，被告甲○○亦陳稱：伊目前
    在系爭土地上有地上物存在，並居住使用中，復為兩造所不爭，足見上開系爭土
    地之使用情狀堪信為真實。又查被告甲○○亦表明分割後願意與被告乙○○繼續
    保持共有，業據其陳明在卷。再查依原告就系爭土地所提出之分割方法，分割後
    每一筆土地，形狀均方正而完整，利於開發使用而能增加土地利用之經濟效益，
    且各共有人所分得之土地均面臨道路足供通行，又分割後各共有人土地之最小寬
    地及深度，均符合台灣省畸零地使用規則第三條之規定，並無分割後土地面積狹
    小構成畸零地之情形等優點。又參以系爭土地除東邊（即近附圖Ｃ部分）有部分
    空地作為通路外，其西邊（即附圖Ａ部分）有前後二棟數十年之磚造房屋，現係
    被告甲○○居住使用中，是以依原告所提出之附圖所示，由原告分得東面Ｂ及Ｃ
    部分，由被告甲○○及乙○○分得西面Ａ部分，雖無法完全保留其建物，但依此
    分割方式，則Ａ部分土地較可保存建物之大部分（因被告甲○○、乙○○就系爭
    土地應有部分不足其目前占有使用部分），如此不但符合土地之使用現況，亦可
    發揮土地之效用，避免拆除而造成資源之浪費，並有利於被告甲○○利用或處分
    建物。反之，依被告甲○○於本院審理時所提出之方案，附圖所示Ａ部分由原告
    取得，Ｂ及Ｃ部分由被告甲○○二人取得，則不符合土地目前之使用情形，且甲
    ○○大半建物所坐落之Ａ部分由原告取得，勢必造成將來拆除之困難，顯對兩造
    不公允，亦未能兼顧社會經濟利益。綜上各情，足見依附圖所示，由原告分得Ｂ
    及Ｃ部分，由被告甲○○及乙○○分得Ａ部分，其分割方法，較能符合土地現況
    及利用之經濟效益。
五、綜上所述，本院斟酌系爭土地之現有使用狀況、對外通行問題、位置及土地整體
    利用之經濟性及共有人間分割利益之均衡等情，認附圖所示之分割方式，不但可
    發揮土地之經濟效用，亦兼顧全體共有人之利益及對外通行問題，認以附圖所示
    之方法分割為適當，爰判決合併分割如主文第一項所示。
六、按敗訴之行為，按當時之訴訟程度為伸張或防衛權利所必要者，因該行為所生之
    費用，法院得酌量情形命敗訴之當事人負擔其一部。民事訴訟法第八十一條第二
    款定有明文。本件兩造同意分割，惟因分割方法兩造無法達成協議，被告甲○○
    於訴訟進行中提出之分割方案，為伸張及防衛權利所必要，是以，本院認本件訴
    訟費用應由兩造原應有部分之比例負擔如主文第二項所示，併此敘明。
七、結論：本件原告之訴為有理由，依民事訴訟法第三百八十五條第一項前段、第七
    十八條、第八十一條第二款、第八十五第一項但書，判決如主文。
中      華      民      國    八十九    年      六      月    二十九    日
                              臺灣臺南地方法院民事第二庭
~B法      官    蔡  美  美
右為正本係照原本作成
如對本判決上訴，須於判決送達後廿日內向本院提出上訴狀（須附繕本）。
中      華      民      國    八十九    年      六      月    二十九    日
~B法院書記官    高  惠  美


司法院資訊處製作；財團法人民間司法改革基金會備份。
